臺灣高等法院高雄分院刑事判決　　　　 96年度上易字第356號
上　訴　人　臺灣屏東地方法院檢察署檢察官
被　　　告　丙○○
選任辯護人　洪文佐律師
上列上訴人因被告詐欺案件，不服臺灣屏東地方法院95年度易字
第761 號中華民國96年3 月15日第一審判決（起訴案號：臺灣屏
東地方法院檢察署95年度偵字第5735號），提起上訴，本院判決
如下：
    主  文
原判決撤銷。
丙○○幫助意圖為自己不法之所有，以詐術使人將本人之物交付
，處有期徒刑貳月，如易科罰金，以銀元佰元即新臺幣玖佰元
折算壹日。
    事  實
一、丙○○經營文宏經絡養生館，依其智識經驗可預見其向金融
    機構申辦之帳戶及相關之印章等資料，若任意交付他人使用
    ，將可能成為幫助他人犯罪之用，竟仍基於幫助詐欺之犯意
    ，於民國95年3 月7 日，在高雄縣鳳山市○○路299 號2 樓
    其所經營之文宏經絡養生館內，將其本人於95年3 月初某日
    ，在高雄縣鳳山市○○路郵局申辦之帳號0000000 號之存摺
    、提款卡（含密碼）及印章，交付某不詳姓名籍址自稱「陳
    先生」之成年男子，供詐騙集團犯詐欺取財罪使用。嗣於95
    年3 月初某日，該詐騙集團成員以電話向甲○○謊稱其抽中
    「香港黃金假期旅行社」二獎新台幣（下同）106 萬元，需
    先繳付稅金及加入為會員云云，致甲○○陷於錯誤，而依其
    指示，於95年3 月17日上午10時37分許，在台中縣潭子鄉潭
    子潭北郵局，將15萬元匯入上開丙○○之帳戶內，終由該詐
    騙集團之成員以丙○○提供之提款卡及密碼提領得手。
二、案經甲○○向台中縣警察局告訴，並經嘉義縣警察局中埔分
    局報臺灣嘉義地方法院檢察署檢察官呈請臺灣高等法院檢察
    署函轉臺灣屏東地方法院檢察署檢察官偵查起訴。
    理  由
壹、程序方面：
一、按被告以外之人（包括證人、鑑定人、告訴人、被害人及共
    同被告等）於審判外之陳述雖不符刑事訴訟法第159 條之1
    至之4 等四條之規定，而經當事人於審判程序同意作為證據
    ，法院審酌該言詞陳述或書面陳述作成時之情況，認為適當
    者，亦得為證據；當事人、代理人或辯護人於法院調查證據
    時，知有刑事訴訟法第159 條第1 項不得為證據之情形，而
    未於言詞辯論終結前聲明異議者，視為有前項之同意，刑事
    訴訟法第159 條之5 定有明文。立法意旨在於傳聞證據未經
    當事人之反對詰問予以核實，原則上先予排除。惟若當事人
    已放棄反對詰問權，於審判程序中表明同意該等傳聞證據可
    作為證據；或於言詞辯論終結前未聲明異議，基於尊重當事
    人對傳聞證據之處分權，及證據資料愈豐富，愈有助於真實
    發見之理念，且強化言詞辯論主義，使訴訟程序得以順暢進
    行，上開傳聞證據亦均具有證據能力。本件證人即被害人甲○○於警詢時之證述，業經當事人及辯護人於本院準備程序
    明示同意其證據能力，本院審酌上開筆錄作成時，較無人情
    施壓或干擾，亦無不當取供之情形，認為以之作為本案之證
    據亦屬適當，是其於警詢中之證言自具有證據能力。
二、按刑事訴訟法第159 條之4 規定，除前三條之情形外，下列
    文書亦得為證據「一除顯有不可信之情況外，公務員職務上
    製作之紀錄文書、證明文書。二除顯有不可信之情況外，從
    事業務之人於業務上或通常業務過程所須製作之紀錄文書、
    證明文書。三除前二款之情形外，其他於可信之特別情況下
    所製作之文書。」本件卷附中華郵政國內匯款執據、鳳山郵
    局95年3 月27日鳳營字第9501000564號函所附之開戶資料、
    最近交易明細等資料及陽信銀行平等分行函，屬被告以外之
    人在審判外之陳述，為傳聞證據，然既屬郵局及銀行於通常
    業務上所需製作之記錄文書，且透過機器自動記錄，具反覆
    性及規律性，屬從事業務之人於業務上或通常業務過程所須
    製作之紀錄文書、證明文書，經核並無顯有不可信之情況，
    依法即具有證據能力。
三、傳聞法則乃對於被告以外之人於審判外之言詞或書面陳述，
    亦即針對被告以外之人於審判外以言詞或書面所為之供述證
    據而為規範。卷附陽信銀行照片，乃以科學、機械之方式，
    對於所拍攝內容所為忠實且正確之記錄，上開照片在性質上
    亦非供述證據，無刑事訴訟法第159 條第1 項規定之適用。
貳、實體方面：
一、訊據被告丙○○直承於95年3 月7 日，在高雄縣鳳山市○○
    路299 號2 樓其所經營之文宏經絡養生館內，將其本人於95
    年3 月初某日，在高雄縣鳳山市○○路郵局申辦之帳號0000
    000 號之存摺、提款卡（含密碼）及印章，交付某不詳姓名
    籍址自稱「陳先生」之成年男子，惟否認幫助詐欺取財之犯
    行，辯稱：「因缺錢使用，為辦理貸款，於閱讀自由時報所
    刊登之廣告後，撥打0000000000號行動電話與自稱『陳先生
    』之男子聯繫，而依其指示交付存摺、提款卡（含密碼）及
    印章，不料貸款未辦成，該名『陳先生』無法再取得聯繫，
    且所交付之帳戶資料亦被用於行騙，事實上係因被騙而交付
    帳戶資料，並無任何幫助詐欺取財之犯意，應無成立該項罪
    名可言」云云。
二、經查：
  (一)查證人甲○○於警詢中供述：「（我）於95年3 月初，接到
    一位自稱是香港黃金假期旅行社服務專員稱他們公司要在台
    灣設立連鎖分公司開發市場，特別舉辦摸彩活動，並稱我抽
    中該公司舉辦摸彩活動之二獎106 萬元，該公司稱因為該筆
    中獎款項包含了稅金，因怕中獎人領取獎項後，未能如期繳
    交稅金歸還公司，所以要我匯款新台幣6 萬元押金至其指定
    帳戶。且稱欲是要領取該筆獎項需先加入會員……我便依其
    指示將新台幣19萬元匯入其指定之帳戶。在我匯入上3 筆款
    項後，該公司陸續跟我聯絡稱我已是該公司之會員，並稱該
    公司有與香港六合彩合作，並可幫會員投注（且保證會開獎
    ），我不疑有他便依其指定之帳戶匯入新台幣15萬元」、「
    我總計匯款4 筆…第4 筆（15萬元）受款人丙○○、局號：
    0000000 、帳號：0000000 」等語，且甲○○確於95年3 月
    17日上午10時37分許，在潭子潭北郵局將15萬元匯入上開被
    告在鳳山三民路郵局開設之帳戶，並於當日即為不詳姓名者
    自高雄市陽信銀行平等分行之自動櫃員機提領10萬元（分5
    次提領，每次提領2 萬元），另5 萬元則因及時列為警示帳
    戶而未被提領之事實，有郵政國內匯款執據、被告在鳳山三
    民路郵局開戶之資料、客戶歷史交易清單、陽信銀行平等分
    行函及照片在卷可稽。甲○○確因遭詐騙集團所騙，而將15
    萬元匯入上開被告在鳳山三民路郵局開設之帳戶，並已被提
    領10萬元一節，應堪信為實在。
  (二)證人即被告之同事乙○○於原審法院審理時具結證稱：「當
    時我們（指其與被告）合夥開店店名為文宏經絡養生館，因
    為生意不好，看報紙要貸款，我們信用有瑕疵，不好貸款，
    當時看到自由時報報紙的另類貸款，打電話問一位陳先生，
    我們只要貸款20萬元，陳先生說我們信用不好，要我們貸款
    30萬元，陳先生說貸款時間約7 至10天，後來在第9 天或第
    10天時我們發現不對，想跟他聯絡，就找不到他的人了，我
    們也有打電話去郵局止付，郵局說我們已經列（為）警示帳
    戶，無法掛失」、「連我的郵局存摺也被拿走，當時我們一
    起辦理貸款，我們各貸款20萬元，我們的信用都有瑕疵，我
    們的信用卡都刷爆了」「陳先生沒有說（跟哪家銀行辦），
    他只說要辦辦看」、「看報紙打手機聯絡（陳先生），約在
    我們店裡」、「我提款卡有給他。被告也有給他」、「我們
    沒有扣繳憑單，他說要幫我們做完整資料，留下資金往來資
    料給銀行看，所以需要用到提款卡」等語。於本院審理時選
    任辯護人洪文佐律師再度詰問，證人乙○○稱「案發後先打
    電話去郵局語音止付，但適逢假日，郵局不營業，翌日親自
    到郵局去辦理，郵局的人員說已列入警示帳戶待警察調查。
    過兩天後我們有打電話去警察局，警察問我們有證據嗎，因
    我們第一次遇到這種事情會害怕，所以就沒有去報警。」等
    語。餘仍同上旨證述無異，了無新意，不予贅敘。由上揭各
    證詞，已足徵(1)被告資金短缺，信用不佳，信用卡都刷爆，
    主動邀約「陳先生」至其店，而將其預先在郵局開戶之一切
    資料及印章等均交付「陳先生」使用，意在籌款。(2)被告並
    無扣繳憑單等資料，卻意在使「陳先生」為之做完整資料，
    即所謂虛偽之資料，用以矇騙銀行，以利貸款。(3)被告並無
    任何擔保，如何能向銀行貸款，其心態無非意在獲得不法所
    有。容認「陳先生」之詐欺集團用其所交付之各種資料以為
    行詐騙財之資。
  (三)且被告於警詢時供稱係撥打0000000000號行動電話與自稱「
    陳先生」之男子聯繫，該行動電話號碼經警追查結果，發現
    係設籍並居住在嘉義縣之魏添善所租用，且魏添善於警詢時
    供稱：「（問：為何自稱『陳先生』之人會留下你所申設使
    用之行動電話？）因我所申設使用之0000000000號行動電話
    於95年2 月間借予一位綽號『阿田』之男子使用至今」、「
    （問：你是否有將你所申設使用之0000000000號行動電話販
    賣予他人使用？綽號『阿田』之男子真實姓名為何？如何連
    絡？）沒有。我不知道綽號『阿田』男子之真實姓名，也不
    知如何與他連絡，平時都是綽號『阿田』主動來找我，很久
    才來找我1 次，目前現在我已無法找到『阿田』了」等詞。
    被告辯稱其係因閱讀報紙廣告，為辦理貸款，而撥打000000
    0000號行動電話與自稱「陳先生」之男子取得聯繫，並依其
    指示交付帳戶資料等語，既與證人乙○○證述之情節相符，
    且依證人魏添善之供述，該0000000000號行動電話顯然有供
    不法使用之情形，則被告所辯上開情詞，顯難採信。
  (四)被告與收受其存摺、印鑑、提款卡及密碼之人顯非熟識，又
    無法予以聯繫，竟輕易將上開個人重要金融工具交付之，此
    與常理顯有不符，應認被告並非為辦理貸款，依被告之年齡
    智識經驗，應知憑此資料，無從獲得貸款。既與收受存摺、
    印鑑、提款卡及密碼之人並不相識，仍將上開帳戶交付予不
    相識之人，其動機即有可議。
  (五)按個人或公司行號均可自由向金融機構申設帳戶使用，無何
    限制，並無庸使用他人之帳戶，依社會生活通常觀念，如不
    自己申請開戶而專蒐集不特定人之帳戶使用，自係有意隱瞞
    資金存領人之身分，足認係用於財產犯罪之可能性甚高，被
    告係年逾25歲心智健全成熟之成年人，對此自無不知之理。
    況近來利用刮刮樂、退稅、金融卡遭冒用等名義詐財之犯罪
    型態層出不窮，該等犯罪多利用人頭帳戶作為詐財手法，經
    媒體廣為披載，金融機關多於明顯處張貼警示標語，依被告
    之智識程度判斷，對於來歷不明之陌生人要求交付存摺、印
    鑑、提款卡及密碼，對其將從事詐欺取財之犯罪應有預見，
    竟仍將前開存摺等物交予不詳之成年人使用，其主觀上自屬
    對帳戶縱遭用以詐欺取財犯罪亦不違其本意，究其行為，實
    有幫助他人從事詐欺犯罪之不確定故意。本件事證明確，被
    告犯行洵堪認定，應予依法論科。
三、核被告所為，係犯刑法第30條第1 項前段、同法第339 條第
    1 項之幫助詐欺取財。應依刑法第30條第2 項幫助犯之例減
    輕其刑。被告行為後，刑法部分條文修正，於94年2 月2 日
    公布，自95年7 月1 日施行，刑法第30條已修正，惟僅文字
    修正，自無適用修正後刑法第2 條第1 項之規定為比較新舊
    法適用之必要，當然應適用現行有效之新法。
四、原審見未及此，為被告無罪之判決，自屬違誤。檢察官上訴
    意旨指摘原判決不當，為有理由，應由本院撤銷改判，爰審
    酌被告丙○○經營文宏經絡養生館之智識經驗可預見其向金
    融機構申辦之帳戶及相關之印章等，提供存摺帳戶幫助他人
    犯罪，致使真正犯罪者難以被查獲，助長社會犯罪風氣等一
    切情狀，量處如主文所示之刑，並依法諭知如易科罰金之折
    算標準，以資懲儆。被告行為時之刑法第41條第1 項前段規
    定：「犯最重本刑為5 年以下有期徒刑以下之刑之罪，而受
    6 個月以下有期徒刑或拘役之宣告，因身體、教育、職業、
    家庭之關係或其他正當事由，執行顯有困難者，得以1 元以
    上3 元以下折算1 日，易科罰金。」又被告行為時之易科罰
    金折算標準，修正前罰金罰鍰提高標準條例第2 條前段（現
    已刪除）規定，就其原定數額提高為100 倍折算1 日，則
    本件被告行為時之易科罰金折算標準，應以銀元300 元折算
    1 日，經折算為新臺幣後，應以新臺幣900 元折算為1 日。
    惟95年7 月1 日修正公布施行之刑法第41條第1 項前段則規
    定：「犯最重本刑為5 年以下有期徒刑以下之刑之罪，而受
    六個月以下有期徒刑或拘役之宣告者，得以新臺幣1 千元、
    2 千元或3 千元折算1 日，易科罰金。」比較修正前後之易
    科罰金折算標準，以95年7 月1 日修正公布施行前之規定，
    較有利於行為人，則應依刑法第2 條第1 項前段，適用修正
    前刑法第41條第1 項前段規定，定其折算標準。至被告所交
    付之前開帳戶存摺、提款卡，雖係供犯罪所用之物，然既已
    交付該犯罪集團人員使用，顯已移轉其所有權予前揭集團人
    員，而非被告所有，且均非違禁物，亦無證據足資證明係屬
    應沒收之物，又因幫助犯不適用責任共同之原則，對正犯所
    有供犯罪所用或因犯罪所得之物，勿庸併為沒收之宣告，有
    最高法院88年台上字第6234號判決要旨足資參照，爰不另為
    沒收之宣告，併此敘明。
五、據上論斷，應依刑事訴訟法第369 條第1 項前段、第364 條
    、第299 條第1 項前段，刑法第2 條第1 項前段、第339 條
    第1 項、第30條第1 項前段、第2 項、第41條第1 項前段（
    條正前），修正前罰金罰鍰提高標準條例第2 條、刑法施行
    法第1 條之1 ，判決如主文。
本案經檢察官邱榮藏到庭執行職務。
中　　華　　民　　國　　96　　年　　5 　　月　　29　　日
                  刑事第二庭  審判長法  官  林正雄
                                    法  官  黃壽燕
                                    法  官  陳啟造
以上正本證明與原本無異。
不得上訴。
中　　華　　民　　國　　96　　年　　5 　　月　　29　　日
                                    書記官  彭筱瑗
附錄法條：
中華民國刑法第339條第1項
意圖為自己或第3人不法之所有，以詐術使人將本人或第3人之物
交付者，處5年以下有期徒刑、拘役或科或併科1,000元以下罰金
。
